臺灣臺中地方法院刑事判決　　　　　　　94年度訴字第2221號
公　訴　人　臺灣臺中地方法院檢察署檢察官
被　　　告　乙○○
上列被告因偽造文書案件，經檢察官聲請以簡易判決處刑（九十
四年度偵字第二七一○號），經本院豐原簡易庭認不宜逕以簡易
判決處刑，簽由本院依通常程序審理（九十四年豐簡字第三九七
號），本院判決如下：
    主    文
乙○○行使偽造私文書，足以生損害於他人，處有期徒刑陸月，
如易科罰金，以佰元折算壹日。民國九十三年五月十五日借據
保證人欄之偽造丁○○之署押壹枚沒收。
    犯罪事實
一、緣乙○○因經營茶葉生意需資金週轉，即向戊○○借款新臺
    幣（下同）二百萬元，戊○○遂於民國九十三年五月十日預
    扣利息四萬元，在臺中商業銀行軍功分行，匯款一百九十六
    萬元至乙○○之銀行帳戶，復再要求乙○○應以其父丁○○
    為保證人，乙○○在未徵詢其父丁○○之情形下，竟基於行
    使偽造私文書之犯意，於同年月十五日，在其位於苗栗縣獅
    潭鄉新店村新店八之四號住處，開立發票人丙○○、付款人
    臺灣合作金庫頭份分行、帳號一二八一八－二號、面額二百
    萬元之支票，並持丁○○放置於乙○○處之丁○○簽名章，
    在上開支票背面，盜蓋「丁○○」之簽名章，用以表示丁○○於該支票背書負擔保支票債務之意，復同時委託不知情之
    妻甲○○（另為臺灣臺中地方法院檢察署檢察官為不起訴處
    分）接續在借據保證人欄下，偽造「丁○○」之簽名後，並
    自行盜蓋上前開「丁○○」之簽名章，用以表示丁○○擔任
    借款保證人之證明，以此方式偽造私文書，乙○○並於同日
    在臺中縣豐原火車站將上開支票及借據一併交付予戊○○以
    行使，足以生損害於丁○○、戊○○。
二、案經戊○○訴由臺灣臺中地方法院檢察署檢察官偵查起訴。
    理    由
一、前揭事實，業據被告乙○○坦承不諱，核與證人戊○○、丁○○、甲○○證述情節相符，復有臺中商業銀行九十三年五
    月十日入戶電匯通知單一紙、支票（發票人丙○○、付款人
    臺灣合作金庫頭份分行、帳號一二八一八－二號、面額二百
    萬元）一紙、九十三年五月十五日之借據一紙（九十三年度
    發查字第四一九五號卷第三至四頁）等在卷可稽。足認被告
    自白與事實相符，應堪採信。本案事實明確，被告犯行足堪
    認定。
二、被告於支票背面，盜蓋「丁○○」之簽名章，以為背書，並
    於借據保證人欄利用不知情之甲○○偽造丁○○署名，並盜
    蓋「丁○○」之簽名章，分別表示丁○○負擔支票背書人之
    票據債務責任、借款保證人責任，並交付證人戊○○以行使
    ，足以生損害於證人戊○○、丁○○，核其所為係犯刑法第
　　二百十六條、第二百十條之行為偽造私文書罪。其盜蓋丁○○簽名章（盜用印章，當然產生該印章之印文，不再論以盜
    用印文罪）、偽造丁○○署押之行為，係其偽造私文書之部
    分行為，不另論以盜蓋印章、偽造署押罪；又偽造文書後，
    持以行使，偽造之低度行為則為行使之高度行為所吸收，亦
    不論以偽造私文書罪。被告利用不知情之證人甲○○偽造「
    丁○○」之署押而偽造私文書，為間接正犯。又被告為達同
    一目的，偽造丁○○之支票背書、借款保證，其時間緊密，
    侵害同一法益，依一般社會觀念，在刑法評價上，應視為數
    次之接續實施，為包括一罪之接續犯。爰審酌被告未經證人
    丁○○之同意，即偽造其背書與借款保證，足生損害於證人
    丁○○，並損害債權人即證人戊○○之利益，影響社會經濟
    秩序，且犯後亦未與證人戊○○達成和解，或賠償其損失，
    惟念及其犯後坦認犯行，又無前科素行良好（參臺灣高等法
    院被告前科紀錄表），且被告對證人戊○○之借款債務，亦
    不因該偽造文書犯行而減損，及其犯罪之手段、目的、動機
    等一切情狀，量處主文第一項所示之刑，並諭知如易科罰金
    之折算標準。九十三年五月十五日借據保證人欄之偽造丁○○署押一枚，應依刑法第二百十九條宣告沒收。至前開借據
    及支票背面盜蓋之「丁○○」印文各一枚，係被告未經授權
    盜用證人丁○○之真正印章，非屬偽造之印文，自無庸依刑
    法第二百十九條規定宣告沒收（最高法院五十一年臺上字第
    一○五四號、四十八年臺上字第一一三號判例意旨參照）。
    又前開借據及支票，雖係供本案犯罪所用之物，惟已交付予
    證人戊○○，已非被告所有，自不得依刑法第三十八條第一
    項第二款宣告沒收，附此敘明。
三、公訴意旨另以：被告乙○○因經營茶葉生意需要資金週轉，
    於九十三年五月十日，向證人戊○○借款二百萬元，證人戊○○要求被告乙○○需找到保證人始答應借款，被告乙○○
    在未徵詢其父證人丁○○之情下，向證人戊○○佯稱丁○○
    同意擔任保證人，致證人戊○○陷於錯誤而借款予被告，遂
    於扣除利息四萬元後，匯款一百九十六萬元予被告乙○○，
    因認被告涉犯刑法第三百三十九條第一項之詐欺取財罪嫌（
    起訴書事實欄已論及詐欺部分，惟漏引此部分法條，經公訴
    人於審理時當庭補充）云云。
(一)、按犯罪事實應依證據認定之，無證據不得認定犯罪事實，又
    不能證明被告犯罪者，應諭知無罪之判決，刑事訴訟法第一
    百五十四條第二項及第三百零一條第一項分別定有明文。次
    按刑事訴訟法上所謂認定犯罪事實之證據，係指足以認定被
    告確有犯罪行為之積極證據而言；如未能發現相當證據或證
    據不足以證明，自不能以推測或擬制之方法，以為裁判基礎
    （最高法院二十九年上字第三一○五號、四十年台上字第八
    十六號判例參照）。又刑事訴訟法第一百六十一條已於九十
    一年二月八日修正公布，其第一項規定：檢察官就被告犯罪
    事實，應負舉證責任，並指出證明之方法。因此，檢察官對
    於起訴之犯罪事實，應負提出證據及說服之實質舉證責任。
    倘其所提出之證據，不足為被告有罪之積極證明，或其指出
    證明之方法，無從說服法院以形成被告有罪之心證，基於無
    罪推定之原則，自應為被告無罪判決之諭知（最高法院九十
    二年台上字第一二八號判例參照）。
(二)、公訴人認被告涉犯詐欺罪嫌，無非係以證人戊○○之證述為
    其論據之基礎，訊據被告固坦承未經證人即被告之父丁○○
    之同意，即於支票背面、借據保證人欄內偽簽或盜蓋證人丁○○之簽名或印章，惟堅詞否認有何詐欺取財罪嫌，辯稱：
    戊○○於同意借款並預扣利息匯予伊後，方要求須有伊父丁○○之保證，伊不得已，方未經伊父丁○○之同意，而偽造
    支票背書及借款保證等文書，但伊並無詐欺戊○○等語。
(三)、經查，證人戊○○雖於本院審理時結證：被告前已向伊借款
    二百萬元尚未償還，係因被告稱其父丁○○願當保證人，伊
    知丁○○有財產，方同意借款予被告云云。觀證人戊○○第
    一次借款二百萬元予被告之際，係於九十三年三月十四日由
    被告先出具由保證人丙○○、江瑞蘭簽名任保證人之借據，
    並交付擔保之本票後，方於九十三年三月十五日將借款金額
    匯予被告，此據證人戊○○證述在卷（本院卷第七十頁），
    並有臺中商業銀行入戶電匯通知單一紙、本票二紙、借據一
　　紙在卷可參（九十四年度豐簡字第三九七號卷第十至十二頁
  　），顯見證人戊○○亦知為確保債權，應於出借款項前，先
    取得相關債權證明文件。然此次借款，被告係九十三年五月
    十日匯入款項借予被告，而於九十三年五月十五日方向被告
    取得由署名「丁○○」為保證人之借據，此有九十三年五月
    十日臺中商業銀行入戶電匯通知單一紙、九十三年五月十五
    日之借據一紙在卷可憑（九十三年度發查字第四一九五號卷
    第三至四頁）。是以，依證人戊○○所述，係因被告曾已借
    款二百萬元尚未清償，為求此次借款之債權有所擔保，因知
    悉被告之父即證人丁○○尚有資產，若證人丁○○擔任保證
    人，方同意借款，故證人丁○○為保證人是否願當保證人，
    既係影響證人戊○○是否願意借款之決定因素，且依證人戊○○第一次借款予被告之經驗，其亦應知須先取得債權證明
    等資料，以確保債權，衡情，理應於取得證人丁○○之保證
    書（借據）後，方交付借款金額予被告，何以在未取得證人
    丁○○之保證書，即匯款借予被告，證人戊○○處理此次借
    款之情形，顯與其前開證述情節相違。證人戊○○雖又稱，
    係因被告急需用錢，經被告再三請求方同意先行匯款予被告
    云云，惟苟係被告需錢孔急，自會極積找尋其父即證人丁○○請其於保證人欄簽名蓋章，況本案前開借據之保證人簽章
    係被告所偽造及盜蓋，則被告隨時均可出據該借據，苟證人
    戊○○確有要求被告提出借據（內含保證人簽章）方同意借
    款，而被告又急需金錢，則當立即出據，交付被告，豈有可
    能未於匯款前提出，是足推知證人戊○○應無要求被告須先
    提出證人丁○○之保證書，方同意匯款之事，故證人戊○○
    前開證述情節尚難憑採。反之，被告前開所辯係證人戊○○
    借款後，方要求需證人丁○○為保證人等情並非全然無據。
    準此，本案被告被訴詐欺取財部分，公訴人所提出之證據或
    所指出之證明方法，尚不足為被告有罪之積極證明，或說服
    本院形成被告有罪之心證。此外，復查無其他積極之證據足
    資證明被告確有公訴人所指此部分犯行，依法原應諭知無罪
    之判決，惟公訴人認此部分與其前開行使偽造私文書罪間，
    有牽連犯之裁判上一罪關係，爰不另為無罪之諭知。
四、告訴人即證人戊○○另具狀指稱：被告乙○○於九十三年三
    月間，以經營新豐茶葉行為由，向證人戊○○借款二百萬元
    整，因金額過大，證人戊○○要求須有保證人始允諾借款。
    詎被告在未徵得其姊丙○○、江瑞蘭之同意下，竟向證人戊○○佯稱丙○○、江瑞蘭同意擔任保證人，證人戊○○遂於
    九十三年三月十五日，將第一期利息款項六萬元扣除後，將
    一百九十四萬元匯入被告合作金庫苗栗支庫之帳戶內，而被
    告並於同日，在其位於苗栗縣獅潭鄉新店村新店八之四號住
    處，開立二百萬元之本票二張及借據一張，並於九十三年三
    月十五日，依約在三義車亭休息站將前開借據及票據交付予
    告訴人戊○○收執，作為日後清償借款債務之擔保；另被告
    於九十三年四、五月間，陸續以如附表所示之八張客票支票
    及八張本票（前開八紙支票退票後，被告抽回以其個人本票
    代替之），陸續向證人戊○○周轉現金，因認被告另涉犯刑
    法第二百十六條、第二百十條之行使偽造私文書之罪嫌及刑
    法第三百三十九條第一項詐欺取財之罪嫌云云。經查，證人
    戊○○九十三年三月間借款二百萬元予被告，係於九十三年
    三月十四日由被告先出據由保證人丙○○、江瑞蘭簽名任保
    證人之借據，並交付擔保之本票後，方於九十三年三月十五
    日將借款金額匯予被告，業如前述（參理由欄三、(三)所述）
    ，前開告訴狀記載係證人戊○○匯款後同日再交付借據、本
    票等資料容有誤會，合先敘明。又證人丙○○、江怡蓁（原
    名江瑞蘭）於本院審理時結證稱：伊等為被告之姐，當時係
    於被告經營之茶行幫忙，伊等有同意擔任被告向證人戊○○
    借款之保證人，前開借據之保證人欄內之簽名，係伊等所簽
    等情（本院卷第七四至七七頁、七八、七九頁），又證人戊○○證述伊常去該店與被告聊天，與被告交情不錯等語（本
    院卷第六九頁）。是證人丙○○、江怡蓁既在被告店內幫忙
    ，而證人戊○○亦常至該店，若被告未經證人丙○○、江怡
    蓁之同意，而偽造其等為保證人，則閒談之間極可能為證人
    戊○○、丙○○、江怡蓁等人得知，衡情，苟未得丙○○、
    江怡蓁之同意，被告豈敢如此妄為。再者，證人丙○○開戶
    之支票亦借予被告使用，此亦據證人丙○○證述在卷（本院
    卷第七七頁），是證人丙○○已願意將己為發票人之支票交
    付被告使用，而負發票人之票據債務責任，則其願意擔任被
    告借款之保證人，亦非不可想見。職是，此部分並無積極證
    據足資證明被告確有未經證人丙○○、江怡蓁之同意而偽造
    證人丙○○、江怡蓁擔任借款保證人之文書，並持以向證人
    戊○○詐取二百萬元，而有刑法第二百十六條、第二百十條
    之行使偽造私文書及第三百三十九條第一項之詐欺取財罪之
    犯行。又證人戊○○所述之八紙客票，其中四紙發票人係證
    人丙○○，而證人丙○○係於被告茶行內工作，是前開支票
    並非客票，而證人戊○○與被告交情不錯亦常至被告店內，
    對此當知之甚詳（參本院卷第七二頁），是告訴狀稱被告持
    此四紙客票向證人戊○○調現，顯屬有誤，且被告持前開發
    票人為丙○○之票據向證人戊○○調借款項之際，證人戊○○亦曾向銀行徵信，該支票票信佳方才接受，業據證人戊○○證述在卷（本院卷第六七頁），此亦核與本院向合作金庫
    銀行頭份分行函詢之結果，前開支票係於九十三年八月十七
    日開始退票，於九十三年八月二十七日通知拒絕往來之結果
    相符，此有合作金庫頭份分行，九十四年八月二十日合頭營
    字第○九四○○○四二一八號函在卷可參（本院卷第四十六
    頁）。又被告於九十三年四、五月間陸續持附表所示八紙支
    票向證人戊○○調借現金之際，該等支票均尚未拒絕往來（
    發票人張瑞嬌之支票係於九十三年八月二十七日拒絕往來；
    發票人盧銘城之支票係於九十三年八月十三日拒絕往來；發
    票人劉文貴之支票係於九十四年三月十一日拒絕往來），此
    觀證人戊○○提出之前開支票上所載之拒絕往來日期自明（
    九十四年度豐簡字第三九七號卷第十三、十四頁）。且被告
    持八紙支票向證人戊○○調現之際，均有於該支票背書，又
    前開支票遭退票後，被告即開立本票予證人戊○○以示負責
    ，亦據證人戊○○證述在卷（本院卷第六七、七二、七三頁
    ），依此尚難認被告於持票調現之際，即知前開八紙支票必
    定無法兌現，而主觀上有為自己不法所有之意圖，客觀上有
    施用詐術之情形存在。再者，證人戊○○自承與被告係八十
    八年左右即認識，九十二年間較常往來，常至被告店裏買茶
    葉或聊天，且與被告九十二年間即有金錢借貸往來，復於九
    十三年三月十五日借款二百萬元予被告等情（本院卷第六九
    、七十頁），則證人戊○○對於被告之經濟狀況自應知之甚
    詳，是被告同意調借金錢予被告應係基於風險利害考量後之
    決定，尚難以事後調現之支票無法兌現，即逕認被告確有刑
    法第三百三十九條第一項詐欺取財之犯行。準此，復無積極
    證據足資認定被告有證人戊○○具狀所指之前揭犯行，併此
    敘明。
據上論斷，應依刑事訴訟法第四百五十二條、第二百九十九條第
一項前段，刑法第二百十六條、第二百十條、第二百十九條，罰
金罰鍰提高標準條例第二條，判決如主文。
本案經檢察官己○○到庭執行職務。
中　　華　　民　　國　　94　　年　　10　　月　　28　　日
                  刑事第十四庭　審判長法　官  楊真明
                                      法　官  陳  葳
                                      法　官  劉逸成
上正本證明與原本無異。
如不服本判決，應於送達後十日內向本院提出上訴狀（須附繕
本），上訴於臺灣高等法院臺中分院。
                                      書記官  謝惠雯
中　　華　　民　　國　　94　　年　　10　　月　　28　　日
附表：（支票部分）
┌──┬────┬───────┬─────────┬─────────┐
│編號│發票人  │發票日        │金額（新臺幣：元）│票號              │
├──┼────┼───────┼─────────┼─────────┤
│ １ │丙○○  │93年７月日  │150,000           │ＡＺ0000000       │
├──┼────┼───────┼─────────┼─────────┤
│ ２ │盧銘城  │93年８月日  │83,500            │ＪＣ0000000       │
├──┼────┼───────┼─────────┼─────────┤
│ ３ │丙○○  │93年８月日  │150,000           │ＡＺ0000000       │
├──┼────┼───────┼─────────┼─────────┤
│ ４ │盧銘城  │93年８月日  │100,000           │ＥＴ0000000       │
├──┼────┼───────┼─────────┼─────────┤
│ ５ │丙○○  │93年月日  │416,000           │ＦＡＸ0000000     │
├──┼────┼───────┼─────────┼─────────┤
│ ６ │盧銘城  │94年４月１日  │300,000           │ＲＹ0000000       │
├──┼────┼───────┼─────────┼─────────┤
│ ７ │劉文貴  │94年５月日  │74,500            │ＧＣ0000000       │
├──┼────┼───────┼─────────┼─────────┤
│ ８ │丙○○  │94年５月日  │300,000           │ＧＣ0000000       │
└───────────────────────────────────┘
附錄論罪科刑法條
中華民國刑法第216條
 (行使偽造變造或登載不實之文書罪)
行使第210條至第215條之文書者，依偽造、變造文書或登載不實
事項或使登載不實事項之規定處斷。
中華民國刑法第210條
 (偽造變造私文書罪)
偽造、變造私文書，足以生損害於公眾或他人者，處五年以下有
期徒刑。
